臺灣高等法院民事判決
108年度家上字第258號
上  訴  人  蕭○怡 
訴訟代理人  謝庭恩律師
複  代理人  徐欣瑜律師
被  上訴人  謝○得 
訴訟代理人  張致祥律師
            林聖凱律師

上列當事人間請求離婚等事件，上訴人對於中華民國108年6月28
日臺灣宜蘭地方法院107年度婚字第48號第一審判決提起上訴，
本院於109年3月18日言詞辯論終結，判決如下：
    主      文
原判決廢棄。
准上訴人與被上訴人離婚。
兩造所生未成年子女丙○○(男，民國000年0月00日生)、乙○○(男
，民國000年0月00日生)權利義務之行使或負擔由兩造共同任之
；並由上訴人擔任主要照顧者，與丙○○、乙○○同住。除關於子女
之更名、移民、出國留學、結婚、非緊急之重大醫療事項外，其
餘事項（含開立金融帳戶、辦理護照等）得由上訴人單獨決定。
被上訴人應自本判決確定之日起，至未成年子女丙○○、乙○○各自
年滿二十歲成年之日止，按月於每月五日前給付上訴人關於未成
年子女之扶養費每人各新臺幣壹萬零伍佰伍拾元，如有一期遲誤
履行，其後五期之給付視為亦已到期。
第一、二審訴訟費用由被上訴人負擔。
    事實及理由
一、上訴人主張：兩造於民國100年3月11日結婚，育有未成年子
    丙○○、乙○○(均為男，000年0月00日同日生)。伊為照顧雙胞
    胎子，乃自102年9月起申請育嬰假，留職停薪3年，須仰賴
    被上訴人負擔家庭費用，而被上訴人原係任宜蘭縣議員，然
    於103年底落選後，即以參加國家考試為由，未再就職，全
    無收入，家中經濟全落在復職後伊身上。然除扶養兩名未成
    年子女外，每月尚須繳納新臺幣(下同)2至3萬元不等房屋貸
    款，加上其他家庭生活開支，且雙胞胎屬早產兒，花用高於
    一般幼兒，僅憑伊復職後每月5萬餘元之淨收入，家庭費用
    入不敷出。伊多次請被上訴人就職，被上訴人皆以參加國家
    考試為由，拒絕找工作，亦未分擔照顧兩名未成年子女之責
    任，經伊多次溝通仍無效。又伊於104年9月搬回娘家居住，
    兩造自斯時起分居迄今，分居期間被上訴人與伊幾無互動，
    甚且被上訴人曾於108年考取公職後，前往花蓮就任，或現
    於○○○政府擔任何職務，伊係於法院審理時始知悉，加以兩
    造迭因扶養費起爭執，婚姻已生破綻，兩造已無法透過溝通
    化解歧見，謀求復合共同生活，夫妻間相愛之基礎早已動搖
    不復存在，客觀上任何人均喪失維持婚姻意欲之程度。為此
    ，爰依民法第1052條第2項規定，請求准予兩造離婚；對丙○
    ○、乙○○權利義務之行使或負擔，請酌定由伊任之，並命被
    上訴人自判決確定之日起，至丙○○、乙○○分別成年之日止，
    按月給付丙○○、乙○○之扶養費各10,550元等語。
二、被上訴人則以：上訴人係伊議員落選後，喪失社會地位、經
    濟能力，對伊不滿，而於104年9月間自行攜帶未成年子女返
    回娘家居住，係可歸責於上訴人。兩造於分居期間，伊仍努
    力分擔照顧未成年子女責任，且積極與上訴人溝通，惟上訴
    人單方拒絕互動。再者，伊於婚後均按月給付家庭費用，於
    卸任議員後，仍繼續以現金支付家庭費用至104年11月，另
    交付90萬元予上訴人，以上訴人復職前每月6萬5,000元、復
    職後每月3萬元計算，應可貼補至106年7月，且上訴人業已
    於105年8月復職，每月薪資有8萬餘元，足以支應家庭生活
    所需。本件縱有婚姻關係難以維持重大事由，均不可歸責於
    伊，伊對子女付出已盡所能。上訴人以伊不負擔家庭費用，
    執意參加公職考試，無意願謀職，亦不照顧未成年子女為由
    ，訴請離婚，實無理由。若認上訴人之離婚請求有理由，希
    望由伊單獨任親權人，且酌減伊負擔扶養費之比例等語，資
    為抗辯。
三、本件經原審判決上訴人敗訴。上訴人不服，提起上訴，上訴
    聲明：(一)原判決廢棄；(二)准兩造離婚；(三)兩造所生未
    成年子女丙○○、乙○○權利義務之行使或負擔由上訴人任之；
    (四)被上訴人應自本判決確定之日起，至未成年子女丙○○、
    乙○○各自年滿20歲成年之日止，按月於每月5日前給付上訴
    人關於未成年子女之扶養費每人各1萬0,550元，如有一期遲
    誤履行，其後5期之給付視為亦已到期。被上訴人之答辯聲
    明：上訴駁回。
四、關於兩造離婚部分：
(一)按有民法第1052條第1項各款以外之重大事由，難以維持婚
    姻者，夫妻之一方得請求離婚，但其事由應由夫妻之一方負
     責者，僅他方得請求離婚，民法第1052條第2項定有明文。
    次按夫妻有民法第1052條第1項所定各款情形以外之重大事
    由，難以維持婚姻者，雙方固均得據以請求離婚，惟同條第
    2項但書既規定，難以維持婚姻之重大事由應由夫妻之一方
    負責者，僅他方得請求離婚，則於難以維持婚姻之重大事由
     ，夫妻雙方均須負責時，自應比較衡量雙方之有責程度後
    ， 僅責任較輕之一方，得向責任較重之他方請求離婚；如
    有責 程度相同時，雙方即均得請求離婚，始符公平之旨。
    又是否 有難以維持婚姻而得請求離婚之重大事由，主要係
    以婚姻是 否已生破綻，且達無法回復之望作為判斷標準，
    此判斷不可 由上訴人已喪失維持婚姻意欲之主觀面來加以
    認定，而應依 客觀標準認定有無難以維持婚姻之事實，該
    事實是否已達倘 一般人處於同一境況，均將喪失維持婚姻
    希望之程度以決之 。經查： 
　　⑴上訴人主張兩造於100年3月11日結婚，兩造婚後育有丙○○
      、乙○○等情，有戶口名簿、戶籍謄本在卷可憑【見原審10
      6年度家調字第282號卷(下稱家調卷)第17頁、第59頁】，
      且為兩造所不爭執，堪信為真正。
　　⑵上訴人主張被上訴人於103年底落選後，以參加國家考試為
      由，未再繼續謀職，家庭費用入不敷出，亦未照顧未成年
      子女，經上訴人多次溝通無效等語，雖為被上訴人否認，
      辯稱其支付家庭費用至106年7月止，並據其提出兩造通訊
      往來對話紀錄為證。然審諸前開對話紀錄，被上訴人於10
      4年間，除於104年2月交付90萬元定存單外，尚分別於同
      年5月22日、5月25日、6月28日、7月21日、10月6日，各
      給付燈飾費用8萬元、家庭費用10萬元、保險費及家庭費
      用10萬元、家庭費用6萬5,000元、兩名未成年子女保險費
      6萬5,000元，於11月要求上訴人將90萬元定存解除，並由
      該筆定存金錢支應家庭費用(見原審卷第137-141頁)，可
      認被上訴人於103年底落選後，於104年間猶陸續給付上開
      費用，於104年10月後即未再給付金錢，自104年11月起係
      將前開90萬元定存解約後，用以支付家庭費用。
　　⑶被上訴人自103年底落選後迄至108年初，期間均無工作收
      入，為其所不爭執(見本院卷第182頁)，上訴人於104年間
      尚屬留職停薪期間，當年度所得僅11萬2,734元，有稅務
      電子閘門財產所得調件明細表可憑(見原審家調卷第61頁)
      。審酌兩造無相當存款(見原審家調卷第61頁、第69頁)，
      然每月固定支付兩名未成年子女費用4萬元(見原審卷第29
      8頁、本院卷第267頁)、房貸2萬3千餘元(以104年10月為
      例，10,712+7,774+3,258+2,242＝23,986，見本院卷第279
      頁、第285頁)，基本固定開銷即已逾6萬元，若加計其他
      生活支出及兩造之未成年子女為早產兒，不時有就醫治療
      之需要(見原審家調卷第100頁、原審卷第45頁)，如以兩
      造之家庭費用平均每月約10萬元計算，再加計未成年子之
      保險費、稅費(舉如房屋稅、地價稅、個人所得稅)等不定
      時支出，上訴人於104年11月將被上訴人所交付之90萬元
      定存解約，僅賴此筆金錢用以支付家庭費用，至多亦僅能
      支應至105年年中而已，於上訴人復職以前，兩造之家庭
      生活費用原已為不足。至於被上訴人雖辯稱依上訴人復職
      前每月6萬5,000元，復職後每月3萬元計算，其支付家庭
      費用係至106年7月止，且上訴人已於105年8月復職，家庭
      費用應無欠缺云云，然此係以被上訴人允諾每月負擔之家
      庭費用以為計算，卻未考量家庭實際所需花費，且兩人均
      無收入，亦無存款等情，故認被上訴人前辯解並無可採。
  　⑷上訴人係於105年8月復職，為兩造所不爭執(見原審卷第29
      頁、本院卷第266頁)，上訴人105年度所得為37萬4,325元
      (見原審家調卷第65頁)，依此計算平均月薪為7萬4,865元
      ，然依前述兩造家庭之實際需要，上訴人之薪資自不足以
      支應，此由上訴人向銀行就房屋貸款申請寬限期2年，自1
      05年11月起，僅繳交利息，停止繳納本金(見原審卷第165
      頁、本院卷第279頁、第285頁)，上訴人嗣於106年6月8日
      再貸款300萬元(見本院卷第289頁)亦明。再佐以證人即上
      訴人之母黃○娥證稱：上訴人不夠負擔時，會尋求伊協助
      ，伊知悉上訴人後來再貸款300萬元，係因上訴人表示不
      好意思再繼續向伊借款等語(見原審卷第300-302頁)，堪
      認上訴人於105年8月復職，其薪資仍不足以負荷家庭費用
      ，兩造並無因上訴人復職而減輕經濟壓力。又被上訴人於
      105年業已錄取公職，卻因認發展有限，乃保留資格，未
      前往就職，繼續參加國家考試(見原審卷第31頁、本院卷
      第268頁)。且證人即上訴人之妹甲○○證稱：伊有聽聞上訴
      人表示曾請被上訴人快去找工作，兩造主要係因經濟壓力
      大，上訴人又須照顧小孩，蠟燭兩頭燒等語(見本院卷第1
      79頁)，堪認兩造之婚姻破綻係肇因於被上訴人參選議員
      失利後，家中經濟狀況發生變化，上訴人因家計負擔沉重
      ，甚感壓力，請求被上訴人積極謀職，而被上訴人卻未感
      受到上訴人關於經濟之迫切需求，咸認家庭費用應不至欠
      缺，乃未就任公職，繼續參加國家考試，但上訴人亦不能
      體諒被上訴人對於事業目標之期盼，彼此價值觀不同，欠
      缺同理心所致。
　　⑸又上訴人係於104年9月間返回娘家居住，兩造自斯時起分
      居迄今，乃為兩造所不爭執(見本院卷第112頁、第131頁)
      。雖被上訴人辯稱兩造分居係因上訴人自行離家所致，惟
      證人即上訴人之母黃○娥證稱：上訴人因須有人協助照顧
      未成年子女，所以搬回娘家等語(見原審卷第296頁)；證
      人甲○○證稱：上訴人係為照顧小孩始搬回娘家居住等語(
      見本院卷第179頁)，加以斯時被上訴人須準備國家考試，
      堪認兩造分居係因生活所需，非可歸責於上訴人。
　　⑹而兩造雖自104年9月開始分居，然分居初始兩造之互動往
      來尚屬融洽，被上訴人會接送上訴人，陪同小孩看診，上
      訴人亦會稱讚被上訴人，關心被上訴人，有104年6月至10
      5年3月之對話紀錄可憑(見原審卷第41-53頁、本院卷第22
      9頁、第235頁)，可認上訴人並非如被上訴人所辯，於被
      上訴人落選後，旋不顧夫妻之情，棄之不顧，而上訴人主
      張被上訴人未照顧未成年子亦非事實。惟於上訴人復職以
      前，被上訴人所交付之定存應已於105年年中用罄如前所
      述，上訴人漸感壓力乃屬正常，加以尚須照料兩名早產雙
      胞胎未成年子女，其所承擔壓力之重，非不能理解與想像
      ，然被上訴人無法同理上訴人之感受，竟放棄就任已錄取
      之公職，繼續參加國家考試，未來充滿不確定性亦為事實
      。因此，兩造於分居期間，因家庭費用迭有爭執，彼此無
      法溝通獲得共識，終致漸行漸遠。
　　⑺至於被上訴人辯稱伊為維持婚姻，有積極修復之作為，係
      上訴人單方拒絕云云。然兩造婚姻係因上訴人對於被上訴
      人未積極就業，單憑上訴人一己收入不足以支付家庭費用
      ，加以猶須照顧兩名未成年子女而備感壓力，如前所述，
      被上訴人未積極解決因金錢、家計屢起爭端之窘境，反而
      要求上訴人向娘家借貸，甚且於上訴人因無力繳納貸款，
      遭銀行聲請核發支付命令時，竟質問上訴人究竟將錢花用
      至何處，有支付命令、簡訊在卷可憑(見原審卷115頁、第
      165-167頁)。再參諸證人甲○○證稱：分居期間被上訴人未
      有具體修復作為，自上訴人感到婚姻無望，提起離婚之訴
      後，被上訴人始積極前來看小孩，有時候連續每周來，有
      時候沒有；就伊觀察，被上訴人有空就來看小孩，沒空就
      不來看等語(見本院卷第179-181頁)，可認被上訴人雖有
      前往探視未成年子，非謂全然不顧，且曾多次傳送簡訊予
      上訴人，希冀修復兩造之關係，然被上訴人僅執著於自己
      之想法，對於上訴人真正需求卻不願理解，自難期待上訴
      人願修復兩造關係。被上訴人前開辯稱無可採信。
(二)按婚姻之意義，在於夫妻間得共同生活，互相體諒、扶持，
    履行彼此對婚姻之承諾，若夫妻雙方無法以「同理心」之角
    度進行溝通與相處，致彼此想法、感受無法相通，衝突不斷
    ，則無得期待共營和諧圓滿幸福之家庭生活，雙方復無繼續
    履行共同生活之意願或積極作為，客觀上亦無回復共同生活
    之可能，堪認兩造間之婚姻無任何實質意義可言。本件上訴
    人就家中經濟因僅有自己一人收入支應，且同時負擔養育雙
    胞胎幼兒責任，深感難以負荷，乃搬回娘家尋求幫助。被上
    訴人於分居期間，非但未有積極作為，與上訴人協調共同修
    復此一困境，竟僅回應請上訴人共體時艱而已。然被上訴人
    何時考取公職，屬不確定事實，以致上訴人對於生活欠缺安
    全感，被上訴人卻未能真正理解上訴人之心理壓力，以同理
    心與上訴人溝通達成共識，令上訴人對被上訴人感到失望，
    拒絕再與被上訴人共謀改善之道，致兩造漸行漸遠，除未成
    年子女會面交往外，已無其他溝通，甚且，上訴人係於本院
    審理中始獲悉被上訴人現於○○○政府任職(見本院卷第112頁)
    。自客觀上觀察，兩造已欠缺誠信及誠摯之感情基礎，婚姻
    關係生有破綻，且於分居後，均無改善分居窘境之積極作為
    ，婚姻確已名存實亡，亦難期待日後仍可相互扶持繼續經營
    婚姻，堪信兩造協力同心共營家庭生活之互信基礎已失，難
    以回復，兩造就婚姻所生難以回復重大破綻之可歸責程度相
    當。是上訴人以兩造有民法第1052條第1項以外之重大事由
    ，難以維持婚姻，而依民法第1052條第2項之規定請求判決
    離婚，於法有據，應予准許。
五、關於未成年子女權利義務之行使或負擔部分：　
(一)按夫妻離婚者，對於未成年子女權利義務之行使或負擔，依
    協議由一方或雙方共同任之。未為協議或協議不成者，法院
    得依夫妻之一方、主管機關、社會福利機構或其他利害關係
    人之請求或依職權酌定之。又法院決定未成年子女權利義務
    之行使或負擔時，應依子女之最佳利益，審酌一切情狀，尤
    應注意下列事項：⒈子女之年齡、性別、人數及健康情形。⒉
    子女之意願及人格發展之需要。⒊父母之年齡、職業、品行
    、健康情形、經濟能力及生活狀況。⒋父母保護教養子女之
    意願及態度。⒌父母子女間或未成年子女與其他共同生活之
    人間之感情狀況。⒍父母之一方是否有妨礙他方對未成年子
    女權利義務行使負擔之行為。⒎各族群之傳統習俗、文化及
    價值觀。前項子女最佳利益之審酌，法院除得參考社工人員
    之訪視報告或家事調查官之調查報告外，並得依囑託警察機
    關、稅捐機關、金融機構、學校及其他有關機關、團體或具
    有相關專業知識之適當人士就特定事項調查之結果認定之，
    民法第1055條第1項、第1055條之1分別定有明文。
(二)原審依職權囑送宜蘭縣政府對兩造及未成年子女進行訪視，
    其評估與建議略以：
　　⑴經濟、支持系統：上訴人為國中老師，月薪約為6萬元，有
      親友同住，可協助提供未成年子女之照顧、陪伴及經濟。
      被上訴人未就業(現已任職○○○政府)，負債1千多萬元，無
      同住親友，亦無支持資源。
　　⑵對未成年子女未來居住環境之安排：上訴人與娘家同住，
      待其他姊妹成家，未成年子女房間可再調整。被上訴人之
      住處進行出售，且同意由上訴人繼續照顧未成年子女。
　　⑶親權人意願及動機：上訴人為主要照顧者，具穩定收入，
      對於爭取親權之意願強烈。被上訴人無單獨長期照顧未成
      年子女經驗，且認法院對於6歲以下多判由母親照顧，故
      期待能與上訴人共同監護。
　　⑷親職能力評估：上訴人為主要照顧者，復職後可配合未成
      年子女生活作息，平時由上訴人之父母協助接送上下學，
      其餘晚餐、洗滌、學校及假日休閒活動均由上訴人陪同未
      成年子女參與，對未成年子女生活需求及作息相當了解。
      被上訴人因忙於事業、公職考試，過往無長時間照顧未成
      年子女，現則不定期於假日接未成年子女外出探視，因長
      時間未與未成年子女同住，對生活作息較無法確認。兩造
      均認同子女會面之必要性。
　　⑸未成年子女意願之綜合評估：因年齡過小，不懂親權意義
      。
　  ⑹親權之建議及理由：建議由兩造共同行使親權，並由上訴人擔任主要照顧者。未成年子女雖年幼，無法表達真正意見，但兩造與未成年子女之情感均為正向且良好，並無任何一方對未成年子女有不適當行為，且共同監護，有利於未成年子女生活照顧及滿足情感需求。依兩造意願及照顧經驗、支援系統評估，由上訴人繼續擔任主要照顧者，較符合未成年子女最佳利益。有宜蘭縣政府107年1月25日府社兒婦字第1060212543號函附未成年人監護權調查訪視評估報告在卷可憑(見原審家調卷第91-103頁）。
(三)審酌前揭未成年人監護權調查訪視報告，可認兩造對丙○○、
    乙○○之監護均有意願，且丙○○、乙○○與被上訴人同屬男性，
    認同感較高，渠等將來成長尚須被上訴人之教導，兩造就子
    女之教養方式為互補，缺一不可，是本院綜合斟酌兩造經濟
    狀況、居住環境、親職能力及未成年子女性別、年齡及人格
    發展需要，並依手足不分離原則、照顧繼續性原則、善意父
    母原則，認由兩造共同任親權行使人，由上訴人繼續擔任主
    要照顧者，並與丙○○、乙○○同住。除關於子女之更名、移民
    、出國留學、結婚、非緊急之重大醫療事項外，其餘事項(
    含開立金融帳戶、辦理護照等)得由主要照顧者單獨決定，
    被上訴人則從旁協助、關懷，以互相合作取代彼此衝突，應
    符合丙○○、乙○○之最佳利益。又兩造分居以來，未有阻止他
    方與未同住子女會面之情形，且就會面交往方式皆同意以現
    行方式為之，無須法院酌定(見本院卷第90頁)，爰不依職權
    酌定被上訴人與未成年子女會面交往之時間及方式，併為敘
    明。
六、關於未成年子女扶養費酌定部分：
　　按父母對於未成年子女，有保護及教養之權利義務。扶養之
    程度，應按受扶養權利者之需要，與負扶養義務者之經濟能
    力及身分定之；負扶養義務者有數人，而其親等同一時，應
    各依其經濟能力分擔義務，民法第1084條第2項、第1119條
    、第1115條第3項分別定有明文。又法院命給付扶養費，得
    審酌一切情況，定其給付之方法，不受聲請人聲明之拘束。
    前項給付，法院得依聲請或依職權，命為一次給付、分期給
    付或給付定期金，必要時並得命提出擔保。法院命給付定期
    金者，得酌定逾期不履行時，喪失期限利益之範圍或條件，
    並得酌定加給之金額。但其金額不得逾定期金每期金額之二
    分之一，此觀家事事件法第107條第2項準用第100條第1、2
    、4項規定即明。經查，上訴人現為國中教師，薪資約為7萬
    元(見原審卷第118頁)，被上訴人則於○○○政府任職，薪資為
    4萬餘元(見本院卷第89頁)，皆無不能負擔扶養費之情形，
    雖上訴人之收入高於被上訴人，惟兩名未成年子均係由上訴
    人照顧，所為心力、勞力之付出，尚非不能評價為扶養費之
    一部，是本院認對於未成年子女之教育、生活等扶養費用支
    出，應由兩造平均負擔始為適當，被上訴人辯稱其因受強制
    執行薪資1/3，可動用薪資未達3萬元，應予以酌減負擔比例
    云云並無可採。兩造之未成年子現均於宜蘭縣生活，就讀小
    學，渠等之生活及就學所需費用，參諸行政院主計處公告之
    「平均每人每月消費支出」，宜蘭縣地區105年度平均每人
    每月消費支出2萬1,099元(見原審家調卷第8頁)，據此計算
    本件扶養費應屬合理適當。從而，上訴人請求被上訴人應自
    本判決確定之日起，至未成年子女各自成年之日止，按月於
    每月5日前給付上訴人每名子女扶養費各1萬0,550元，併宣
    告上開扶養費之分期給付如遲誤1期，其後之5期視為亦已到
    期，應予准許。
七、從而，上訴人依民法第1052條第2項規定，請求判准兩造離
    婚，並請求酌定兩造所生未成子女之權利義務行使或負擔以
    及給付扶養費，均為有理由，應予准許。原審為上訴人敗訴
    之判決，尚有未洽，上訴意旨指摘原判決不當，求予廢棄改
    判，為有理由，應由本院予以廢棄，改判如主文第2至4項所
    示。
八、本件事證已臻明確，兩造其餘之攻擊或防禦方法及所用之證
     據，經本院斟酌後，認為均不足以影響本判決之結果，爰
    不 逐一論列，附此敘明。
九、據上論結，本件上訴為有理由，判決如主文。
中　　華　　民　　國　　109 　年　　4 　　月　　8 　　日
                    家事法庭    
                        審判長法  官  蘇芹英
                              法  官  陳君鳳
                              法  官  楊雅清
正本係照原本作成。
如不服本判決，應於收受送達後20日內向本院提出上訴書狀，其
未表明上訴理由者，應於提出上訴後20日內向本院補提理由書狀
（均須按他造當事人之人數附繕本）上訴時應提出委任律師或具
有律師資格之人之委任狀；委任有律師資格者，另應附具律師資
格證書及釋明委任人與受任人有民事訴訟法第466 條之1第1項但
書或第2項（詳附註）所定關係之釋明文書影本。如委任律師提
起上訴者，應一併繳納上訴審裁判費。
中　　華　　民　　國　　109 　年　　4 　　月　　9 　　日
　　　　　　　　　　　　    　書記官  陳惠娟
附註：
民事訴訟法第466條之1（第1項、第2項）：
對於第二審判決上訴，上訴人應委任律師為訴訟代理人。但上訴
人或其法定代理人具有律師資格者，不在此限。
上訴人之配偶、三親等內之血親、二親等內之姻親，或上訴人為
法人、中央或地方機關時，其所屬專任人員具有律師資格並經法
院認為適當者，亦得為第三審訴訟代理人。